【裁判字號】    98,交抗,608
【裁判日期】    980831
【裁判案由】    聲明異議
【裁判全文】
臺灣高等法院高雄分院刑事裁定         98年度交抗字第608號
抗    告    人
即  異  議  人
(亦即受處分人)  甲○○
上列抗告人因違反道路交通管理處罰條例聲明異議案件，不服臺
灣高雄地方法院中華民國98年7 月10日裁定（98年度交聲字第19
12號），提起抗告，本院裁定如下：
    主  文
原裁定暨原處分關於罰鍰新臺幣肆萬伍仟元部分撤銷。
甲○○不罰。
    理  由
一、原處分意旨略以：異議人即受處分人甲○○於民國97年4 月
    20日凌晨0 時2 分許，酒後騎乘車號XYG-511 號重型機車，
    行經高雄縣鳳山市○○路與青年路口時，不慎與他人發生擦
    撞交通事故，經警到場處理，並施以酒精測試，測得異議人
    呼氣中酒精濃度達每公升0.58毫克，遂予製單舉發，爰依道
    路交通管理處罰條例第35條第1 項第1 款、第24條第1 項第
    2 款規定，裁處異議人罰鍰新臺幣（下同）45,000元，吊扣
    駕駛執照12個月，並施以道安講習等語。
二、聲明異議意旨略以：異議人前揭交通違規行為，業經臺灣高
    雄地方法院檢察署檢察官予以緩起訴處分確定，並命異議人
    服80小時之義務勞務，異議人業已履行完畢，詎緩起訴期滿
    後，竟接獲原處分機關之罰鍰處分，因目前經濟不景氣，異
    議人需扶養妻女，又有房貸壓力，實無力負擔罰鍰，為此，
    爰依法聲明異議，請求撤銷原處分等語。
三、原審則略以：異議人係因同一酒後駕車之事實，同時觸犯刑
    事法律及違反行政法上義務，刑事部分固經檢察官為緩起訴
    處分確定，異議人並已依緩起訴處分命令履行80小時之義務
    勞務，惟異議人依緩起訴處分所提供之義務勞務，其性質核
    與原處分機關所為之罰鍰、吊扣駕照及施以道安講習等裁罰
    種類有異，依上開說明，原處分機關於異議人緩起訴處分期
    滿後，仍課予上開裁罰，於法有據，無違一事不二罰原則，
    至異議人個人經濟因素，尚不得執為免責事由，本件異議為
    無理由，應予駁回云云。異議人對原審之裁定不服，仍認其
    違規行為，既已經檢察官為緩起訴處分，並命異議人服80小
    時之義務勞務確定，異議人亦已履行完畢，原處分機關即不
    得再對異議人為罰鍰之處分，因而提起抗告。
四、經查：
  (一)抗告人即異議人上開酒後駕車之違規事實，經原處分機關依
    法予以裁處罰鍰45,000元，吊扣駕駛執照12個月，並施以道
    安講習等情，為異議人於異議狀所自承，並有高雄縣政府警
    察局舉發違反道路交通管理事件通知單、酒精濃度測試紙、
    原處分機關裁決書各1 份可稽。又異議人因該次酒後駕車之
    事實，另涉犯公共危險之刑事案件部分，業經檢察官以97年
    度偵字第11807 號予以緩起訴處分確定，緩起訴期間1 年，
    並命向指定之公益團體、地方自治團體或社區提供80小時之
    義務勞務，異議人業已履行完畢等節，則有臺灣高等法院被
    告前案紀錄表、緩起訴處分書各1 份在卷可查。
  (二)按依95年2 月5 日施行之行政罰法第26條第1 項規定：「一
    行為同時觸犯刑事法律及違反行政法上義務規定者，依刑事
    法律處罰之。但其行為應處以其他種類行政罰或得沒入之物
    而未經法院宣告沒收者，亦得裁處之。」即所謂「一事不二
    罰」原則，究其立法目的，即在於：「一行為同時觸犯刑事
    法律及違反行政法上義務規定時，由於刑罰與行政罰同屬對
    不法行為之制裁，而刑罰之懲罰作用較強，故依刑事法律處
    罰，即足資警惕時，實無一事二罰再處行政罰之必要。且刑
    事法律處罰，由法院依法定程序為之，較符合正當法律程序
    ，應予優先適用。但罰鍰以外之沒入或其他種類行政罰，因
    兼具維護公共秩序之作用，為達行政目的，行政機關仍得併
    予裁處，故為第一項但書規定。」申言之，一行為同時觸犯
    刑事法律及違反行政法上義務規定時，由於刑罰與行政罰同
    屬對不法行為之制裁，而刑罰之懲罰作用較強，故依刑事法
    律處罰，即足資警惕時，實無再重複處行政罰之必要。但罰
    鍰以外之沒入或其他種類行政罰，因兼具維護公共秩序之作
    用，為達行政目的，行政機關仍得併予裁處。
  (三)至檢察官依法為「緩起訴處分」時，依刑事訴訟法第253 條
    之1 第1 項規定對被告所為之指示及負擔，固係一種「特殊
    的處遇措施」並非刑罰，期使被告免於訴追之法律效果，就
    法律效果而言，緩起訴與「不起訴處分」之最終效果相同；
    然參酌緩起訴處分，為介於起訴及微罪職權不起訴間之緩衝
    制度設計，其具體效力依刑事訴訟法第260 條規定，於緩起
    訴處分期間屆滿未經撤銷者，非有同條第1 款或第2 款情形
    之一不得對於同一案件再行起訴，即學理上所稱實質確定力
    ，足見在緩起訴期間內，尚無實質確定力可言（參照最高法
    院94年台非字第215 號、95年台非字第284 號判決意旨）。
    故觸犯刑事法律之犯罪行為符合緩起訴要件者，雖經檢察官
    為緩起訴處分而暫緩起訴，然仍係認被告有犯罪嫌疑，始予
    暫緩起訴，並得課被告予一定之負擔或指示，此與不起訴處
    分係因犯罪嫌疑不足或其他原因，不得附條件或負擔，顯有
    不同。是法務部95年5 月25日法律字第0950700393號函雖認
    ：「行政罰第26條第2 項所稱不起訴處分包括緩起訴處分在
    內」等語，然基於上揭理由，自無從遽為比擬而為相同之處
    置。況異議人上開酒後駕車行為，係一行為同時觸犯刑事法
    律及違反行政法上義務規定，茲同一行為觸犯刑法第185 條
    之3 之刑事罪嫌，既經檢察官為緩起訴處分確定，即緩起訴
    期間為1 年，並命向指定之公益團體、地方自治團體或社區
    提供80小時之義務勞務，該緩起訴命異議人提供80小時之義
    務勞務，雖非刑法所定之刑罰，然實際已對異議人之名譽、
    心理、自由及財產等產生相當制約，應可實質該當行政罰第
    26條第1 項所指「依刑事法律」之處罰。另按緩起訴處分於
    緩起訴處分期間（即猶豫期間）僅發生形式之確定力，若符
    合刑事訴訟法第253 條之3 第1 項之要件，檢察官仍得依職
    權或依告訴人之聲請撤銷原處分繼續偵查或起訴；且依同法
    條第2 項規定，檢察官撤銷緩起訴處分時，被告已履行之部
    分，不得請求返還或賠償。故在緩起訴猶豫期間內，如以上
    揭法務部函示稱「不起訴處分」包括「緩起訴處分」在內，
    則緩起訴猶豫期間內異議人已遵照檢察官命令履行之勞務給
    付，再受行政裁處罰鍰，苟再遭撤銷緩起訴處分，復經檢察
    官起訴，再受法院審判施以刑罰制裁，恐生「一事三罰」之
    危險。
  (四)又道路交通管理處罰條例第35條第8 項固定有汽車駕駛人經
    裁判確定，而處以罰金低於該條例第92條所訂最低罰鍰基準
    規定，應依該條例裁決繳納不足最低罰鍰部分之規定。惟檢
    察官以緩起訴命被告向指定之公益團體提供義務勞務，與道
    路交通管理處罰條例第35條第8 項經裁判確定處以罰金性質
    迴異，並無所謂差額可言，自無適用該條例之可能。又服義
    務勞務雖非繳納金錢，但依修正之刑法第41條第2 項規定，
    得易科罰金者，得以提供社會勞動6 小時折算1 日，是服勞
    動並非毫無付出，且是否以勞動之方式作對被告為緩起訴處
    分所為負擔，檢察官可依情狀考量。是服義務勞動並無違反
    比例原則，或鼓勵民眾喝酒過量駕車之情。
  (五)據上，異議人「酒精濃度超過規定標準」之違規行為，既已
    依行政罰法第26條第1 項前段規定受有刑事處罰，復無行政
    罰第26條第2 項規定所揭示「經不起訴處分或為無罪、免訴
    、不受理、不付審理之裁判確定者」此類未課予行為人實質
    上不利益負擔之情形。揆諸上揭說明，行政機關至多僅能基
    於其他公益上之目的，而對異議人課予「罰鍰以外之沒入或
    其他種類行政罰」，應無再對異議人課予「罰鍰」之餘地。
    原處分機關，竟再科以45,000元罰鍰之處分，自有違誤，乃
    原審竟以原處分對異議人科以罰鍰之處分，並不違反「一事
    不二罰」之原則，其處分並無不當，而認異議人之異議為無
    理由，駁回異議人之異議，自有未洽，應由本院將原裁定及
    原處分機關於罰鍰45,000元之部分撤銷，諭知異議人甲○○
    不罰。至原處分另裁罰異議人吊扣駕駛執照12個月，並施以
    道安講習部分，因未經異議人聲明異議，本院自不另論述，
    附此明。
五、據上論結，應依道路交通案件處理辦法第26條，刑事訴訟法
    第413 條，裁定如主文。
中    華    民    國    98    年    8     月    31    日
                  刑事第四庭    審判長法  官  蕭權閔
                                      法  官  吳進寶
                                      法  官  陳吉雄
以上正本證明與原本無異。
本件裁定不得再抗告。
中    華    民    國    98    年    9     月    2     日
                                      書記官  郭蘭蕙


司法院資訊處製作；財團法人民間司法改革基金會備份。
